【裁判字號】    97,台非,235
【裁判日期】    970522
【裁判案由】    偽造文書
【裁判全文】
最高法院刑事判決              九十七年度台非字第二三五號
上  訴  人  最高法院檢察署檢察總長
被      告  甲○○
                    之1
上列上訴人因被告偽造文書案件，對於台灣高雄地方法院中華民
國九十五年八月三十一日第一審確定簡易判決（九十五年度簡字
第三五一七號，聲請簡易判決處刑案號：台灣高雄地方法院檢察
署九十五年度偵字第一四五八號），認為違背法令，提起非常上
訴，本院判決如下：
    主  文
原判決撤銷，由台灣高雄地方法院依判決前之程序更為審判。
    理  由
非常上訴理由稱：「一、按判決不適用法則或適用法則不當者，
為違背法令，刑事訴訟法第三百七十八條定有明文。又刑法處罰
偽造文書罪之主旨，所以保護文書之實質的真正，故不僅作成之
名義人須出於虛捏或假冒，即文書之內容，亦必出於虛構，始負
偽造之責任，最高法院二十年上字第一０五０號判例可資參照。
另刑法上處罰有形的偽造文書，非祇因其虛捏或冒用他人名義，
而在於虛偽文書有害於公共信用及社會交往之安全，故必內容虛
偽，方有發生如此妨害之可能，以保護文書之實質的真正。是刑
法第二百十條至第二百十二條之所謂偽造文書，必須文書之名義
人非屬真正，且不僅作成之名義人須出於虛捏或假冒，同時其內
容亦必出於虛構，才為相當；我刑法對偽造文書罪，採有形偽造
亦即形式主義，以無製作權人冒用他人名義製作內容不實之文書
為要件，且須二者兼具始可，故於偽造文書罪，對冒用何人名義
，製作之文書內容如何之不實，均須明白認定，詳細記載，始足
為適用法令之基礎，最高法院九十六年度台上字第三一九一號、
八十九年度台上字第一三二九號、八十九年度台上字第二五六六
號判決參照。二、本件臺灣高雄地方法院認定之事實係被告甲○
○基於偽造文書之概括犯意，竟連續盜用『工地負責人』李弘裕
之印章，逕以李弘裕之名義上簽呈，足以生損害於李弘裕等人。
惟本案被告甲○○以案外人李弘裕名義上簽之『桃園縣政府自立
精忠合建國宅水電工程Ｂ區工作費』比價簽呈、『桃園縣政府自
立精忠合建國宅水電工程』施工預算書簽呈，二簽呈之內容並無
不實之處，且原判決亦未認定二簽呈內容不實，本案僅係被告甲
○○盜蓋案外人李弘裕之印章，至其所製作之簽呈內容既無不實
之處，依上開說明，被告甲○○應僅係盜蓋李弘裕之印章、印文
而非偽造刑法第二百十條之私文書，然原審卻認定被告甲○○所
犯係連續行使偽造私文書罪，而依刑法第二百十條、第二百十六
條諭知甲○○連續行使偽造私文書罪刑，原判決就被告以李弘裕
名義擬具之前述二簽呈，其內容是否出於虛構，既未於事實欄詳
加記載，復未於理由欄詳予論斷說明，其判決主文與認定之事實
不符，理由顯相矛盾，即有判決不適用法則或適用法則不當之違
背法令，現該案既已確定，且對被告不利，爰依刑事訴訟法第四
百四十一條、第四百四十三條提起非常上訴，以資救濟」等語。
本院按刑法處罰偽造私文書之主旨，在於保護私文書之實質的真
正，故不僅作成之名義人須出於虛捏假冒，即文書之內容，亦必
出於虛構，始負偽造之責任，此二項構成犯罪之要件，應於判決
書內詳加記載，並於理由內將其憑以認定之證據及理由詳為論述
，始足為適用法律及判斷其適用法律是否適當之根據。本件原簡
易判決認定被告甲○○係行政院國軍退除役官兵輔導委員會高雄
榮民技術勞務中心第二工程隊副技術師兼業務承辦人，基於偽造
文書之概括犯意，以委託不知情之業務助理黃增玲依其口述或擬
妥之草稿內容謄寫簽呈，再由其本人盜用桃園縣政府自立精忠合
建國宅水電工程之工地負責人李弘裕之印章，冒用李弘裕名義擬
具簽呈之方式，先後於民國八十七年三月九日、同年月二十二日
偽造「桃園縣政府自立精忠合建國宅水電工程施工預算書」簽呈
及「桃園縣政府自立精忠合建國宅水電工程Ｂ區工作費第一次比
價案」簽呈，並蓋用其本人印章以示已核閱，再呈轉上級，經上
開中心主任林鈞宏核可而行使之，足以生損害於李弘裕及上開中
心對工程業務控管監督之正確性等情；因而論處被告連續行使偽
造私文書罪刑。惟查原簡易判決就被告以李弘裕名義擬具之前述
二項簽呈，其內容是否出於虛構，既未於事實欄詳加記載，復未
於理由欄詳予論斷說明，則其論被告以行使偽造私文書罪，顯不
足為判斷其適用法律是否適當之準據，自屬違背法令。案經確定
，且於被告不利，非常上訴意旨執以指摘，洵有理由，應由本院
將原簡易判決撤銷，並為維持被告之審級利益，由原審法院依判
決前之程序更為審判，以為救濟。
據上論結，應依刑事訴訟法第四百四十七條第二項，判決如主文
。
中    華    民    國  九十七  年    五    月  二十二  日
                      最高法院刑事第八庭
                          審判長法官  林  永  茂
                                法官  吳  昆  仁
                                法官  蘇  振  堂
                                法官  蕭  仰  歸
                                法官  何  菁  莪
      本件正本證明與原本無異
                                      書  記  官
中    華    民    國  九十七  年    五    月  二十七  日
                                                      Ｑ


司法院資訊處製作；財團法人民間司法改革基金會備份。
